行　政　法　院　判　決　　　　　　　　　　　　　八十八年度判字第二三八五號
　　原　　　告　甲○○
　　被　　　告　臺北縣稅捐稽徵處
右當事人間因地價稅事件，原告不服財政部中華民國八十七年七月七日台財訴字第八
七○○四一六五九號再訴願決定，提起行政訴訟。本院判決如左︰
　　主  文
原告之訴駁回。
　　事  實
緣原告所有坐落台北縣中和市○○段水尾小段五六－七地號土地，係於民國七十六年
十二月買賣取得，並經核定課徵地價稅。八十四年間原告因不服同地段之其他十五位
地主所有之土地課徵田賦（因田賦停徵形同免稅）主張有欠公平，履向被告申請退還
自七十六年至八十三年止所繳稅款新台幣四二四、六三八元，及自八十五年十二月十
五日起至清償日止按年息百分之五計算之利息。經被告轉由所轄中和分處查明，分別
以八十四年四月十一日八四北縣稅中二字第一九八八八號、八十四年七月十二日八四
北縣稅中二字第一九八八八號函復系爭土地課徵地價稅並無錯誤在案。嗣原告對同一
事由一再陳情，被告以已適當處理並答覆，惟原告仍再以同一事由提出陳情，乃於八
十六年八月十四日以八六北縣稅財字第一五○七五二號函依臺灣省政府訂頒之加強人
民陳情案件管制作業五、(二)規定：人民陳情案件，同一事由經予適當處理，並已明確
答覆二次以上，而仍一再陳情者，受理機關得依分層負責權限規定將不予處理，否准
原告申請核退稅款。原告不服，循序提起訴願、再訴願，遞遭決定駁回，遂提起本件
行政訴訟。茲摘兩造訴辯意旨如次：
原告起訴意旨及補充理由略謂：一、本件之爭訟標的在形式程序上雖為原處分之「不
合法作成」，惟深究之則關鍵乃在「何以不合法」，換言之，原處分所言之「前已適
當處理之諸處理」，為何「不適當」﹖故需先探究被告與原告所爭執之實質問題即「
原告與被告間就七十六年至八十三年間之稅款是否應由被告保有之爭執」。按稅捐關
係乃一「法定債權債務」關係，此一關係成立於「法定稅捐構成要件實現」之時，而
非課稅處分作成之時此乃憲法所保障「租稅法定主義」之合理結果。本此，若稅捐構
成要件並未發生或存在，則此一稅捐債務即未成立，此時若稅捐機關受領稅捐，即有
「無法律上原因而受利益，致他人受損害」之不當得利問題產生。蓋「公法上不當得
利」乃依據行政之合法性原則，認為依法行政原則要求調整平衡一項「與法規不相符
合之財產狀態」，係一項獨自的公法上制度，亦可視其為行政法之一般法律思想而適
用。二、系爭土地自六十七年起即遭「不合法課徵地價稅」，自始即無「地價稅稅捐
構成要件之客體要素」存在。易言之，自六十七年至七十六年（原地主所有）期間，
客觀存在的法定稅捐客體為「農業用地」，故依土地稅法第二十七條之一之授權，由
行政院以七十六年八月二十三日第二○四四次院會決議作成之「停徵田賦命令」，於
同時效力及於系爭土地及同段其餘狀況相同之十五筆土地。但被告於七十六年後仍繼
續課徵系爭土地地價稅，使得該土地已因授權命令之停徵未能獲得平等之對待，而被
告則自七十六年至八十三年間持續為該違反授權命令之課稅處分並受領法定構成要件
不該當之無法律上原因之稅款。另查原告於前此數抗議陳情過程中，被告及其中和分
處代表人曾以「依中和分處土地總歸戶冊記載徵收地價稅」等語答覆，但原告並無從
得知該記載如何且何時作成。三、稅捐稽徵法第二十八條定有五年之退稅請求權時效
，一般示以此為稅捐不當得利返還請求權之時效。然本案原告係於八十四年間與其餘
地主談話時方知遭不合法課稅事，基於原告於得請求時根本不知得請求事由，且原告
並非行使不當得利返還請求權，而係盼以釋明本件雙方財產上歸屬之不合法狀態，經
判決撤銷原處分，由被告自行依法行政調整此不當得利之狀態。故不宜以稅捐稽徵法
第二十八條之五年時效限制原告之主張。四、至於台灣板橋地方法院對原告之敗訴判
決，乃國家賠償事件，爭點係損害賠償性質，今原告主張不當得利之利益歸屬狀態調
整之問題，應不受該判決效力所及。五、另系爭土地係購自同一地主，而作農業使用
，同地段土地如是，則被告繼續課予系爭土地租稅時，自應作同一處理，斷無相同事
件，同樣情形之同地段土地，有課徵田賦及地價稅之別。有違憲法第七條平等原則之
規定。六、綜合以上主張，原告認原處分、訴願及再訴願決定顯有違誤，為此狀請判
決撤銷一再訴願決定及原處分等語。
被告答辯意旨略以：一、依臺灣省政府加強人民陳情案件管制作業五、(二)規定：「人
民陳情案件，同一事由，經予適當處理，並已明確答覆二次以上，而仍一再陳情者，
受理機關得依分層負責權限規定將不予處理」，本案原告曾於八十四年三月二十四日
申請查明系爭土地課徵地價稅，其附近十幾筆土地未繳地價稅案，八十四年四月二十
一日再度陳情，經被告所屬中和分處分別以八十四年四月十一日八四北縣稅中二字第
一九八八八號、八十四年七月十二日八四北縣稅中二字第一九八八八號函在案，原告
復於八十四年七月十七日向監察院請願，經臺北縣政府交下查明處理，被告組成專案
調查小組於八十四年八月二十五日現場勘查，地上空置荒蕪，雜草叢生，未作任何使
用，被告以臺北縣政府八十四年九月二十三日八四北府稅財字第三五二一二六號函復
監察院，原告土地課徵地價稅並無違誤在案。八十四年九月十五日原告又向總統府等
請願提出國家賠償請求，經臺灣省稅務局及臺北縣政府交下辦理，被告以八十四年十
一月十四日北縣稅法字第一七七六八八號函送八十四年度法賠字第一號拒絕賠償理由
書。原告仍不服於八十五年三月六日向臺北縣議會等提出國家賠償法請求賠償或退還
已逾繳之稅款，經臺北縣政府交下處理，被告於八十五年六月六日以八五北縣稅財字
第一○四八七六號函請原告循國家賠償法規定之程序辦理。案經臺灣板橋地方法院八
十五年度國字第一五號民事判決「原告所請求給付新臺幣四二四、六三八元及自八十
五年十二月十五日起至清償日止按年息百分之五計算之利息為無理由。」已予駁回有
案。原告亦未提起上訴，已告確定。本案迭經原告陳情及被告以上之處置。原告仍一
再以同事由提出陳情，因無新事證，被告乃以八十六年八月十四日八六北縣稅財字第
一五○七五二號函依首揭規定不予處理之處分。二、依土地稅法第二十二條第一項第
二款規定，都市土地公共設施未完竣前仍作農業用地使用者徵收田賦，其不作農業使
用，依同法第十四條及財政部七十五年八月三十日臺財稅第七五六七四九九號函釋意
旨應課徵地價稅。原告所有土地及其他同地段土地均自六十二年都市計畫編定為「工
業區」用地，其同段土地雖均屬編定為「工業區」惟其作為農業使用者課徵田賦，非
作農業使用者則改課地價稅，系爭土地於六十七年起已課徵地價稅，原業主並無異議
，為非作農業使用，原告取得後未作農業使用，依上揭規定其課徵地價稅之構成事實
要件已明確，被告對之繼續課徵地價稅，並無不當得利之情事，亦非稅捐稽徵法第二
十八條規定適用法令錯誤或計算錯誤致溢繳稅款之情事甚明，故原告所主張維持其時
效利益之理由並非可採。三、綜上所陳，原告之訴應認為無理由，請判決駁回原告之
訴等語。
　　理　由
按「人民陳情案件有左列情形之一者，受理機關得依分層負責權限規定，不予處理：
（二）同一事由，經予適當處理，並已明確答復後，而仍一再陳情者。」「人民陳情
案件，有左列情形之一者，受理機關得依分層負責權限規定，不予處理．．．（二）
同一事由，經予適當處理，並已明確答復二次以上，而仍一再陳情者。」分別為行政
機關處理人民陳情案件要點第十六點（二）本府加強人民陳情案件管制作業規定五、
（二）所明定。查本件原告所有坐落台北縣中和市○○段水尾小段五六－七地號土地
於七十六年十二月買賣取得並課徵地價稅，原告不服同地段之其他十五位地主所有之
土地課徵田賦（因田賦停徵形同免稅）主張有欠公平，於八十四年三月二十四日申請
查明系爭土地課徵地價稅，其附近十幾筆土地未繳地價稅案，八十四年四月二十一日
再度陳情，經被告轉由所轄中和分處查明分別以八十四年四月十一日八四北縣稅中二
字第一九八八八號、八十四年七月十二日八四北縣稅中二字第一九八八八號函復系爭
土地課徵地價稅並無錯誤在案。原告復於八十四年七月十七日向監察院請願，經臺北
縣政府交下查明處理，被告組成專案調查小組，於八十四年八月二十五日現場勘查，
地上空置荒蕪，雜草叢生，未作任何使用，被告又以臺北縣政府八十四年九月二十三
日八四北府稅財字第三五二一二六號函復監察院，原告土地課徵地價稅並無違誤在案
。八十四年九月十五日原告又向總統府等請願提出國家賠償請求，經臺灣省稅務局及
臺北縣政府交下辦理，被告以八十四年十一月十四日北縣稅法字第一七七六八八號函
送八十四年度法賠字第一號拒絕賠償理由書。原告仍不服，於八十五年三月六日向臺
北縣議會等提出國家賠償法請求賠償或退還已逾繳之稅款，臺北縣政府交下辦理，於
八十五年六月六日八五北縣稅財字第一○四八七六號函請循國家賠償法規定之程序辦
理。案經臺灣板橋地方法院八十五年度國字第一五號民事判決「原告所請求給付新臺
幣四二四、六三八元及自八十五年十二月十五日起至清償日止按年息百分之五計算之
利息為無理由。」予以駁回。原告未提起上訴已告確定。原告仍再以同一事由於八十
六年七月五日向被告提出陳情，因無新事證，被告乃以八十六年八月十四日八六北縣
稅財字第一五○七五二號函復原告略以：「本案台端前曾依國家賠償法請求賠償，案
經臺灣板橋地方法院八十五年度國字第一五號民事判決，台端請求．．．為無理由，
已予駁回。本處無法據以辦理核退稅款事宜，尚祈諒察。另台端對本案同一事由一再
陳情，本處已適當處理並答覆在案，依臺灣省政府加強人民陳情案件管制作業規定五
、（二）規定：人民陳情案件，同一事由，經予適當處理，並已明確答覆二次以上，
而仍一再陳情者，受理機關得依分層負責權限規定，將不予處理，併為明。」則原
告同一事由一再陳情，被告已二次以上適當處理並答復，惟原告仍再以同一事由提出
陳情，被告始函復不予處理，否准辦理核退稅款。核與首開法令規定並無不合。一再
訴願決定遞予維持，亦無違誤。原告仍不服，循序提起本件訴訟，而為如前揭事實欄
所載之主張。然查本件系爭土地課徵地價稅是否違誤，歷經原告多次陳情及被告數度
處理函復，有如前述，並有該等申請書、訴願書、函復文件在卷可按。而原告陳情力
主系爭土地附近十幾筆土地均未課地價稅，何獨系爭土地課徵地價稅，有欠公平乙節
，業據被告所屬中和分處查明，該等土地皆應改課地價稅，並以前開八十四年七月十
二日八四北縣稅中二字第一九八八八號函一併函復在案。被告之處理，尚難謂為不適
當。至於是否追徵該等土地之地價稅，係屬另一問題，與平等原則無涉。次查依土地
稅法第二十二條第一項第二款規定，都市土地公共設施未完竣前仍作農業用地使用者
徵收田賦，其不作農業使用，依同法第十四條及財政部七十五年八月三十日臺財稅第
七五六七四九九號函釋意旨應課徵地價稅。本件系爭土地及其他同地段土地均自六十
二年都市計畫編定為「工業區」用地，惟其作為農業使用者課徵田賦，非作農業使用
者則改課地價稅，系爭土地於六十七年起已課徵地價稅，原所有權人曹榮吉並無異議
，應為非作農業使用，原告取得後未作農業使用，亦經被告派員勘查明確，有如前述
，故被告就系爭土地繼續課徵地價稅，並無不當得利之情事，非屬稅捐稽徵法第二十
八條規定適用法令錯誤或計算錯誤致溢繳稅款之情事甚明，亦與時效規定無關。另觀
諸原告訴願意旨主張與系爭土地同段其餘十五筆土地，依其餘十五個地主，大部分無
作農業使用，有十六個地主（水尾聯誼會會員）之代表游章民先生之談話錄音一卷可
參考，系爭土地之原所有權人曹榮吉百分之百務農，被告以雙重標準陷其無作農業使
用，同地段其餘十五筆土地則認有作農業使用而課徵田賦，享受無稅之滋味，甚不公
平云云。其旨在力陳與系爭土地同地段之鄰近土地，未作農業使用，係課徵田賦，何
獨系爭土地課徵地價稅，益證原告取得系爭土地後亦未作農業使用。從而，被告否准
原告申請核退稅款，亦無不當。原告前開主張，尚不足採。綜上所述，原處分於法並
無不合，一再訴願決定遞予維持，均無違誤，原告起訴意旨，核無理由，應予駁回。
據上論結，本件原告之訴為無理由，爰依行政訴訟法第二十六條後段，判決如主文。
中    華    民    國     八十八      年      六      月       十        日
                    行 政 法 院 第 二 庭
                                審 判 長 評  事      陳  石  獅
                                         評  事      徐  樹  海
                                         評  事      彭  鳳  至
                                         評  事      黃  合  文
                                         評  事      林  茂  權
右  正  本  證  明  與  原  本  無  異
                                         法院書記官  蘇  金  全
中    華    民    國     八十八      年      六      月      十四       日
